【裁判字號】    98,訴,146
【裁判日期】    981130
【裁判案由】    搶奪等
【裁判全文】
臺灣臺南地方法院刑事判決               98年度訴字第146號
公  訴  人  臺灣臺南地方法院檢察署檢察官
被      告  甲○○
                    現於台灣高雄戒治所
上列被告因搶奪等案件，經檢察官提起公訴（97年度偵字第8586
號），本院判決如下：
    主  文
甲○○犯強制罪，累犯，處有期徒刑柒月。
    事  實
一、甲○○前因違反動產擔保交易法案件，經本院判處有期徒刑
    4 月確定，又因傷害、毀損及脫逃案件，分別經判處拘役50
    日、30日及有期徒刑3 月確定，嗣上開案件又分別經裁定減
    刑為拘役25日、15日及有期徒刑1 月15日確定，全部於民國
    96年10月1 日接續執行完畢。然甲○○仍不知悔改，因認其
    於民國96年11月26日以新臺幣（下同）7,500元向丙○○所
    購得之安非他命係遭以冰糖所冒充，乃於同年月27日22時許
    ，夥同4名不詳姓名成年男子至臺南縣永康市○○路349號，
    要求丙○○處理未果，遂持木棍等物毆打丙○○成傷（傷害
    部分業據丙○○撤回告訴，經台灣台南地方法院檢察署檢察
    官以97年度偵字第3088號不起訴處分確定），丙○○經被送
    往台南縣永康市○○路901號奇美醫院急救，甲○○仍不罷
    手，嗣又追隨前往奇美醫院查看丙○○就醫情形，見丙○○
    女友乙○○在醫院急診室陪同丙○○就診，甲○○隨即向乙○○稱丙○○要伊處理該7,500元之事，乙○○為免甲○○
    妨礙醫療乃要求甲○○至急診室門口商談，甲○○欲要求乙○○儘速處理，竟基於以脅迫使乙○○行無義務之事之犯意
    ，高聲向乙○○恐嚇稱：如果不還錢，就要進入急診室把丙○○拖出來再打斷另一條腿等語，以此等脅迫方式逼迫乙○○立即清償，乙○○迫於無奈於是交付現金2,000元及手機1
    具予甲○○收受，甲○○因認尚有5千餘元債務未討回，並
    見乙○○脖子上戴有金項鍊1條，乃接續而以強暴妨害乙○○行使權利之犯意，出手欲強取乙○○頸上之金項鍊供抵債
    務，惟經乙○○懇求告以該項鍊係伊母親所贈與不能交付，
    甲○○始行作罷。嗣經乙○○報警後循線查獲上情。
二、案經乙○○訴由台南縣警察局永康分局報請臺灣臺南地方法
    院檢察署檢察官偵查起訴。
    理  由
壹、程序部分：
    公訴人所提出之證據資料、方法，業經本院於98年9月22日
    公開審理之始，經合議庭評議後當庭宣示均具有證據能力並
    載明於該日審判筆錄（見院卷第106頁）。
貳、實體部分：
一、訊據被告甲○○固不否認曾於前揭時地傷害丙○○，嗣並前
    往奇美醫院急診室，在奇美醫院急診室前收受乙○○所交付
    之 2,000元等事實，惟否認有何強制罪犯行，辯稱：因丙○○與伊有買賣糾紛，伊認為丙○○理應返還伊買賣價金7,50
    0元，伊前往奇美醫院僅係要看丙○○傷勢情形，係丙○○
    要伊留在醫院等候其姐到醫院來幫忙處理，惟因丙○○之姐
    姐遲未到院處理，乙○○乃基於丙○○之委託而主動拿現金
    2,000元和手機1具給伊以代清償丙○○之債務，伊有收下2,
    000元，但將手機交還給乙○○，且伊並無出手搶乙○○脖
    子上金項鍊之行為云云。
二、經查：
  (一)被告確於96年11月27日22時許，因與丙○○間有毒品買賣糾
    紛而出手毆打丙○○受傷，嗣丙○○被送往奇美醫院診療，
    被告有追隨至奇美醫院要求丙○○還錢，並在奇美醫院急診
    室前告知陪同就診之丙○○之女友乙○○上開糾紛，嗣並收
    受乙○○所交付之2,000元等情，業經被告於警詢、偵詢及
    本院審理時供認不諱，並經證人丙○○於偵訊時具結證述明
    確（見偵卷第34頁），是此部分事實堪認屬實。
  (二)告訴人乙○○係因被告要求處理丙○○債務，並因被告出言
    「如不還錢，就要把丙○○拖出來再打」等語恫嚇，為求丙○○能順利接受治療，乃於無義務之情形下，交出現金2,00
    0元及手機1具予被告收受，且被告亦曾出手欲強取告訴人脖
    子上之金練子抵債，因告訴人請求不要拿走而作罷等事實，
    有下列事證可資證明：
    1.證人即告訴人乙○○先後之指訴及證稱：
      (1)其於警詢時指訴：當時我陪同我男友丙○○遭他們打傷
        正在醫院急診室內做治療，他們隨後又趕到醫院內要阻
        止醫生對我男朋友做治療，於是我請他們至急診室門口
        處談，綽號「細漢」男子就問我是否知道我男朋友做了
        何事？我就回答他們不知道，綽號「細漢」男子就告訴
        我是我男朋友丙○○欠他們錢，但我不知道是否事實？
        但是綽號「細漢」男子就在一旁叫囂又要把我男朋友拖
        出來打斷剩下的另一隻腿，我聽了相當害怕，我就拜託
        他們不要再對我男朋友不利，於是綽號「細漢」男子就
        叫我交出身上值錢的東西，要不然他們還要進入急診室
        內把我男朋友拖出來再打一次，於是我就把身上僅有的
        二千元及行動電話拿出來後，他們隨即從我手上拿走，
        綽號「細漢」男子見我脖子上有一條金項鍊就出手要拔
        我的金項鍊，我懇求他那是我母親給我的請他不能拿，
        於是他就停手作罷了等語（見警卷第60頁）。
      (2)其於偵查中具結證稱：當時丙○○遭人打傷送到急診室
        ，綽號細漢、阿安、一個男的及一個女的抱著一個小孩
        也到急診室，他們要丙○○還錢，叫醫生和護士先不要
        幫他急救，我就請他們不要妨礙治療，我和他們到醫院
        外面談，細漢就跟我說人是他打的，他叫「細漢」，如
        果不還錢的話，要把丙○○拖出來，把那支沒有打斷的
        腳打斷，我聽了之後覺得很害怕，「細漢」跟「阿安」
        有問我身上有什麼值錢的東西，要我拿出來，當時我覺
        得很害怕，身上剩2千元及1支行動電話，我就拿出來，
        當時我一直哭，他們就要我到醫院的廁所，要我把身上
        所有值錢的東西拿出來，我就把我現金2千元及行動電
        話1支交給他們，我有把行動電話的SIM拿取出，當時我
        脖子上有掛一條金鍊子，「細漢」就出手要拔下我的金
        鍊子，我就退後一步，「細漢」的手沒有碰到我及金鍊
        子，我跟「細漢」說那是我媽媽給我的，「阿安」聽了
        之後就跟「細漢」說那是人家媽媽留給她的，不要拿走
        ，他們就罷手等語（見偵卷第35頁）。
      (3)其於本院審理時具結證稱：「（問：你是否有協助丙○○就醫？）有，我陪同他去。（問：當天丙○○是去奇
        美醫院急診？是。（問：在急診室是否有看到被告那邊
        有什麼人也一起到急診室？）我們到急診室那邊的時候
        ，他們就四個或是五個，還有一個小孩子，應該是四個
        男生，一個女生。（問：被告當時有阻止醫生替丙○○
        醫治的行為？）有。（問：被告做何具體的行為阻止醫
        生醫治丙○○？）他們就是跑過去急診室裡面，那時候
        醫生就講說要馬上開刀，結果他們就在裡面說不讓他開
        刀。（問：丙○○跟被告當時是什麼關係？）我不清楚
        ，後來我是聽被告說，我才知道。（問：在醫院的時候
        ，丙○○有要求你說，幫忙替他處理與被告之間的金錢
        糾紛？）沒有。（問：在醫院的時候，被告有要求你拿
        出什麼財物出來？）當時被告在奇美急診室門口跟我說
        ，他們的情形之後，然後就是講說，不處理的話，還要
        把丙○○拖出來打。（問：你有在什麼地方交給被告何
        財物？）後來就是去急診室的廁所那邊，我就把身上剩
        下的現金二千元和壹支手機交給被告，因為被告問我說
        要怎麼處理。.... （問：在急診室廁所前，你把剛才
        所述的現金二千元和一支手機交給被告時，被告是否有
        說什麼恫嚇的話？）他們之前就已經說，就是問我要怎
        麼處理，就是拿錢出來就對了，不然就要怎樣怎樣。..
        .. （問：被告還有要求你交付其他的財物把手機換回
        去？）我跟他說，我身上只剩下這些東西，晚一點，我
        要拿回我的手機，然後就是剩下的錢換回我的手機。（
        問：剩下的錢是多少金額？）就是兩千元，還有五千元
        。（問：在急診室廁所前，被告是否還有動手要搶你脖
        子上的金項鍊嗎？）有。（問：被告有搶到你脖子上的
        金項鍊？）他有伸手過來，我有退後，我有跟被告說，
        金項鍊不行給他，後來被告的朋友有制止他。（問：被
        告是在什麼處所跟你說，你男朋友欠他七千元？）在急
        診室裡面，他們坐在裡面，醫生和護士沒有辦法急救，
        我就跟他們說不然到外面去講，有什麼事情再跟我說。
        （問：你講說我們就到外面去講，是否是指急診室門口
        ？）是，我跟他們說到急診室門口去講。（問：被告在
        急診室門口跟你說，如果不處理就還要把丙○○再拖出
        來打，講完之後，被告還有什麼舉動？）沒有什麼舉動
        ，當時我已經嚇死了。（問：被告對你講完這些話，你
        才走去急診室的廁所？）那時候我不曉得該怎麼辦，我
        有進去問丙○○，丙○○沒有跟我說什麼，只有叫我打
        電話給他姐姐。（問：之後你就去廁所，被告就跟著去
        嗎？）沒有，我就再出來，再跟他們說，我身上沒有那
        麼多錢，問他們事情是怎麼發生的，然後後來就是我要
        去上廁所，就說那不然到那邊。（問：到了廁所前，你
        才自己把現金二千元和壹支手機交給被告？）對。（問
        ：除了去奇美醫院急診的當天以外，被告還有跟你或是
        丙○○要求其他的款項？）沒有，後來就沒有被告的消
        息，是有約時間，不過他們沒有去。」等語（見本院卷
        第108頁至第110頁）。
      (4)茲互核乙○○上開分別於警詢、偵查、本院審理時之指
        訴及證稱，就被告確曾在醫院內為索回上開之7,500元
        ，而以加害丙○○身體安全等恐嚇之言詞，脅迫告訴人
        乙○○為其還債，進而使乙○○行無義務之事交付2,00
        0元及手機1具予被告收受後，嗣又欲強取乙○○之項上
        金項鍊，惟因其苦苦哀求而始行作罷等情節，前後互核
        均屬相符，甚為明確，是以，上開告訴人乙○○所指之
        情狀，應足堪信為真實。
    2.又證人乙○○上開所證被告因買毒品生有財務糾紛打傷丙○○，打傷後又繼續追至奇美醫院索債等情，亦核與證人
      丙○○於偵查所證：「.... 當時甲○○還有另一個男的
      要我還錢，我女朋友乙○○也在我身邊，但她怕甲○○他
      們兩人吵到其他病人，乙○○就跟他們兩人到外面談」等
      語相符（見偵卷第34頁）。再者，證人乙○○所證交付2,
      000元及手機1具之過程、地點，核與被告於偵訊時所自承
      ：「.... 當時我跟乙○○在醫院外面，她有問我丙○○
      跟我拿多少錢，我就跟乙○○說7,500元，後來乙○○回
      急診室跟丙○○講話，後來她又走出來，她說她要上廁所
      ，我就跟她走去廁所，她走進入廁所的時候，我人是在廁
      所外面，等她從廁所走出來後，她手上就拿2千元及手機
      ，她就拿給我，她說她不夠7500元給我，她身上只剩下2
      千，其他的要明天再拿給我」等語（見偵卷第36頁）亦相
      符合。是則衡以被告自陳與告訴人乙○○原不相識亦無其
      他債務關係，乙○○若非遭被告以不利情事相加，豈會自
      行交付2千元給被告。再被告若非要強加乙○○立即處理
      上開債務，又何需跟隨乙○○至廁所？再被告既係要求告
      訴人提出值錢東西供抵償丙○○之債務，則於收取告訴人
      所提出之2千元及手機1具時，何可能將亦有價值之手機退
      還告訴人？是證人即告訴人乙○○證述其係遭被告以「如
      不還錢，就要把丙○○拖出來再打」等語恫嚇，因畏懼而
      交出2千元及手機1具等情，應堪採信。被告辯稱並未以語
      言恫嚇乙○○，係乙○○主動交付2千元及手機1具，且收
      受後已將手機1支退還乙○○云云，顯屬卸責之詞，自不
      足採。
    3.再有關證人乙○○所證被告收受上開2千元及手機後又另
      出手欲強取伊脖子上之金鍊子部分，亦據證人乙○○於警
      訊、偵訊及本院審理時一再陳述明確，且於本院審理經再
      次確認並詢問被告當天之動作時，仍一再證述：我把手機
      和現金交付給被告的時候，被告伸手要抓我的項鍊，說還
      有這條呢？我就往後退，所以被告並沒有碰到我等語，且
      立即當庭模擬當時現場情況（見本院卷第110頁），果無
      其事，證人何能迅速明確陳述並當場模擬動作，且參諸被
      告自承與證人乙○○間並無怨仇亦無其他債務關係，證人
      乙○○實無設詞誣陷被告之必要，且乙○○於偵查及本院
      審理係以證人身分為前開證述時，業已具結以擔保其供證
      之真實性，而證人乙○○之上開證詞復無何不合常情或其
      他違反經驗法則之情事而得動搖其證詞之可信性，應認乙○○前開證詞與事實相符，堪可採信，被告辯稱並未曾出
      手欲強取乙○○頸上之金項鍊云云，應屬卸責之詞，要無
      足採。
  (三)綜上所查，被告為向丙○○催討債務，有至奇美醫院急診室
    對乙○○施以言語脅迫，使乙○○心生畏懼而交付現金2千
    元及手機予被告以代清償，而為無義務之事，另被告又接續
    出手擬強取乙○○頸上金項鍊供抵償但未遂等情，事證已臻
    明確，應依法論科。
  (四)至公訴意旨雖以被告有夥同一名真實年籍不詳之成年男子共
    同向乙○○恐嚇，因認被告與該名成年男子就恐嚇部分與被
    告有共同犯意聯絡，惟依證人即告訴人乙○○於本院所證：
    「（問：講說「如果沒有處理，還要把丙○○拖出來在打一
    次」的人有幾個人？分別為何人？」）就只有甲○○，還有
    一個人講說看怎樣趕快處理，但是我不知道他的姓名，他的
    口氣不會很兇。」、「（問：除了甲○○之外，是否還有別
    人圍在旁邊？）沒有，他們都站在甲○○的後面」（見本院
    卷第11 1頁正、反面）等語觀之，該另一名成年男子並未出
    言恐嚇乙○○且亦無何在旁助勢之行為，再被告於警、偵訊
    及本院審理時均未曾供稱與該名男子有何犯意之聯絡，是該
    部分本院尚無證據足資證明，爰予敘明。
三、論罪科刑部分：
  (一)按刑法第304條第1項之強制罪，與刑法第346條第1項之恐嚇
    取財罪，其構成要件迥然不同，前者無不法所有之意圖，後
    者則以意圖自己或第三人不法所有為構成要件之一，此觀各
    該條文之規定甚明，並有最高法院24年度上字第3666號判例
    可資參照。又刑法第325條之搶奪罪，亦係以意圖自己或第
    三人不法所有為構成要件。再按刑法第305條之恐嚇危害安
    全罪，係指單純以將來加害生命、身體、自由、名譽、財產
    之事，恐嚇他人致生危害於安全者而言，如對於他人之生命
    、身體等，以現實之強暴、脅迫手段加以危害要挾，使人行
    無義務之事或妨害人行使權利，即應構成刑法第304條之強
    制罪，縱有恐嚇或強暴行為，亦僅屬犯強制罪之手段，無更
    論以刑法第305條恐嚇危害安全罪之餘地。查本件告訴人之
    男友丙○○與被告間確有7,500元之債務糾紛，且被告追隨
    至奇美醫院急診室係欲要求丙○○返還上開款項等情，業據
    證人丙○○及告訴人乙○○分別於偵訊及本院審理時證述明
    確，是被告向丙○○催討上開債務，其主觀上應難認係出於
    為自己不法所有之意圖。再被告因欲向丙○○催討債務而在
    醫院因遇告訴人乙○○，而當場以脅迫之言語要求告訴人乙○○立即處理該債務，雖屬對象有誤，然此無非類似「父債
    子償」或「夫債妻償」之觀念使然，此由被告於本院詢問其
    收受乙○○交付2,000元之憑據時，亦一再陳稱伊認上開款
    項係要清償丙○○之債務可知，是被告於要求乙○○交出財
    物處理債務問題時，是否有不法所有意圖，應尚有合理懷疑
    之處。再參諸證人乙○○亦係基於知悉丙○○有積欠被告
    7,500元債務始交付，且被告向證人乙○○索取之款項亦僅
    在7,500元範圍，此由證人乙○○於檢察官詢問時所證「（
    問：被告還有要求交付其他的財物把手機換回去？）我跟他
    說，我身上只剩下這些東西，晚一點，我要拿回我的手機，
    然後就是剩下的錢換回我的手機。（問：剩下的錢是多少錢
    ？）就是拿二千元，還有五千元、」等語（見本院卷第109
    頁）亦足資證明。是以，被告要求乙○○幫忙處理清償上開
    7,500元債務，在其主觀上之認知上既非毫無憑據，則其主
    觀上是否有為自己或第三人不法所有之意圖，尚堪質疑，基
    於罪疑有利於被告認定之法理，應為被告有利之認定，是被
    告因欲催討丙○○之欠款，以言語向乙○○恐嚇稱：「如果
    不還錢，就要進入急診室把丙○○拖出來再打斷另一條腿」
    等語之強暴、脅迫方式，命乙○○交付身上值錢東西，其主
    觀上係出於行使債權之意思而為，並無不法所有之意圖，即
    與恐嚇取財罪或搶奪罪之構成要件不合。是核被告前開為催
    討債務而為強暴、脅迫要求清償之所為，應係犯刑法第304
    條第1項之強制罪。又被告以加害丙○○身體健康之事恐嚇
    乙○○使乙○○交出2,000元等物，再接續出手以強暴方式
    欲強取乙○○之金項鍊抵債，應均係為達強制催討債務之單
    一目的，且於同一密切接近時地為之，侵害同一法益，自其
    目的觀之，各行為獨立性極為薄弱，在刑法評價上，視為數
    個舉動之接續施行，應以包括之一行為予以評價，應屬接續
    犯。公訴意旨認被告上開接續之二行為分別係犯同法第346
    條第1項之恐嚇取財罪及第325條第3項、第1項之搶奪未遂罪
    ，尚有未洽，惟其起訴之基本社會事實相同，本院自得變更
    法條予以審判。
  (二)被告甲○○曾因違反動產擔保交易法案件，經本院判處有期
    徒刑4月確定，又因傷害、毀損及脫逃案件，分別經判處拘
    役50日、30日及有期徒刑3月確定，嗣經裁定減刑為拘役25
    日、15日及有期徒刑1月15日確定，全部甫於96年10月1日接
    續執行完畢，有臺灣高等法院被告前案紀錄表在卷可稽。其
    受該有期徒刑執行完畢後，5年以內再犯本件有期徒刑以上
    之罪，為累犯，應依刑法第47條第1項之規定加重其刑。爰
    審酌被告強制告訴人為丙○○處理債務，造成對告訴人心理
    上之恐懼感非輕，並致告訴人心生畏懼而交付財物，對其心
    理及財產安全均造成危害，並破壞社會安寧秩序，暨其犯後
    否認犯行一再飾詞狡辯等一切情狀，量處如主文所示之刑，
    以資懲儆。
據上論斷，應依刑事訴訟法第299條第1項前段、第300條，刑法
第304條第1項、第47條第1項，刑法施行法第1條之1，判決如主
文。
本案經檢察官吳維仁到庭執行職務。
中    華    民    國    98    年    11    月    30    日
                  刑事第二庭    審判長法  官  蘇義洲
                                      法  官  黃瑪玲
                                      法  官  童來好
以上正本證明與原本無異
如不服本判決應於收受本判決後10日內向本院提出上訴書狀，並
應敘述具體理由。其未敘述上訴理由者，應於上訴期間屆滿後20
日內向本院補提理由書狀（均須按他造當事人之人數附繕本）「
切勿逕送上級法院」。
                                      書記官  柯貞如
中    華    民    國    98    年    11    月    30    日
附錄本案論罪科刑法條全文
中華民國刑法第304條
（強制罪）
以強暴、脅迫使人行無義務之事或妨害人行使權利者，處 3 年
以下有期徒刑、拘役或 3 百元以下罰金。
前項之未遂犯罰之。


司法院資訊處製作；財團法人民間司法改革基金會備份。
